【裁判字號】    98,交聲,837
【裁判日期】    990122
【裁判案由】    違反道路交通管理處罰條例聲明異議
【裁判全文】
臺灣新竹地方法院交通事件裁定         98年度交聲字第837號
    原處分機關  交通部公路總局嘉義區監理所新營監理站
    異  議  人
    即受處分人  甲○○
上列異議人因違反道路交通管理處罰條例案件，對於交通部公路
總局嘉義區監理所新營監理站98年9 月24日所為之新監裁違字第
裁73-Z00000000號裁決書聲明異議，嗣經臺灣臺南地方法院裁定
管轄錯誤，移送本院裁定如下：
    主  文
原處分撤銷。
甲○○汽車駕駛人，駕駛執照逾有效期限仍駕車，處罰鍰新臺幣
壹仟捌佰元，並應扣繳駕駛執照。
甲○○汽車駕駛人，汽車行駛於高速公路，不遵使用限制之管制
規則而有行車速度超過規定之最高速限行為，處罰鍰新臺幣仟
伍佰元，並記違規點數壹點。
    理  由
一、按受處分人，不服主管機關所為之處分，得於接到裁決書之
    翌日起20日內，向管轄地方法院聲明異議；又交通法庭認為
    聲明異議有理由者，應以裁定將原處分經聲明異議部分撤銷
    ，並自為裁定，道路交通管理處罰條例第87條第1 項、道路
    交通案件處理辦法第20條前段分別定有明文。
二、(1)按汽車駕駛人，駕駛執照逾有效期間仍駕車者，處新臺幣
    （下同）1,800元以上3,600元以下罰鍰，並禁止其駕駛及扣
    繳駕駛執照，道路交通管理處罰條例第22條第1項第7款、第
    2 項定有明文。(2)次按汽車行駛於高速公路、快速公路或設
    站管制之道路，不遵使用限制、禁止、行車管制及管理事項
    之管制規則而行車速度超過規定之最高速限者，處汽車駕駛
    人3,000元以上6,000元以下罰鍰，並記違規點數1 點，道路
    交通管理處罰條例第33條第1項第1款、第63條第1項第1款分
    別定有明文。
三、原處分意旨略以：異議人即受處分人甲○○於民國98年8月2
    日上午6時3分許，駕駛車號2P-9178 號自小客車，行經國道
    一號南下138.9公里處，以時速121公里之速度行駛，超過該
    路段之最高限速時速21公里，經內政部警政署國道公路警察
    局第二警察隊造橋分隊（下稱造橋分隊）員警攔停該車稽查
    時，又發現異議人之駕駛執照已逾有效期間而異議人仍持以
    駕車，乃填製公警局交字第Z00000000 號舉發違反道路交通
    管理事件通知單（下稱舉發通知單），舉發異議人有「駕駛
    執照逾有效期間仍駕車」、「汽車行駛於高速公路速度超過
    規定之最高速限（20公里以上未滿40公里）」等違規行為。
    異議人於應到案日期內提出申訴，經原處分機關函請原舉發
    機關調查結果，認舉發並無違誤，乃依道路交通管理處罰條
    例第22條第1項第7款（漏載第2項）、第33條第1項第1 款等
    規定，分別裁處異議人罰鍰1,800元、3,500元，共計5,300
    元，並扣繳駕駛執照等語。
四、聲明異議意旨略以：(1)異議人於98年8月2日，駕駛車號2P-9
    178號自小客車，行駛於國道138.9公里南下路段，以時速10
    0 公里行駛於中間車道，當時內線快車道有白色日產CEFIRO
    及黑色BMW 休旅車快速超車，因警方誤測攔截伊所駕駛車輛
    ，而開單舉發超速行駛。(2)異議人於95年8 月27日遭舉發交
    通違規，所以駕駛執照扣在原處分機關即交通部公路總局嘉
    義區監理所新營監理站，異議人屢次向新營監理站要求發還
    駕駛執照，監理機關認異議人之案件尚未結案而不能發還，
    且也不讓異議人換駕駛執照，後來交通聲明異議事件裁定確
    定後，監理機關沒有通知異議人可以去換照，所以是監理機
    關害異議人駕駛執照逾期而駕車，爰依法聲明異議云云。
五、關於異議人駕駛執照逾有效期限仍駕車之部分：
（一）異議人甲○○於98年8月2日上午6時3分許持逾期駕駛執照
      駕駛車號2P-9178 號自小客車行駛於國道一號高速公路之
      違規行為，有上開舉發通知單在卷可稽，且異議人亦不否
      認其駕駛執照業已逾期之事實。又異議人之駕駛執照有效
      日為95年2 月2 日，有交通部公路總局嘉義區監理所新營
      監理站98年11月23日嘉監營字第0980106060號函、駕駛人
      總歸戶查詢清單各1 份在卷可資佐證。
（二）異議人前曾於95年8 月27日遭舉發駕駛執照逾期仍駕車之
      違規事由，經員警依法製單舉發、扣繳異議人之小客車駕
      駛執照，嗣經原處分機關於95年11月22日以新監裁違字第
      裁73-Z00000000號裁決罰鍰、扣繳駕駛執照，再經異議人
      向臺灣台南地方法院（下稱台南地院）聲明異議，復於96
      年2 月15日當庭撤回異議而確定等情，有台南地院96年度
      交聲字第43號交通事件裁定在卷可查（見本院卷第12頁背
      面）。又因異議人尚未繳納上開95年11月22日新監裁違字
      第裁73-Z00000000號裁決書所載罰鍰，致其自小客車駕駛
      執照仍在原處分機關扣繳中，而異議人未曾以書面申請發
      還或申請更換新照，且上開台南地院裁定確定後15日內，
      因異議人未到站繳納罰鍰更換新照，原處分機關未再通知
      異議人領取駕駛執照，另依道路交通管理處罰條例第65條
      第3 項規定97年9 月10日實施需繳清罰鍰後，備妥身分證
      正本暨照片至監理機關辦理換發新照等情，有原處分機關
      於99年1 月14日出具之嘉監營字第0992000045函附件在卷
      可稽（見本院卷第60至77頁）。由上可知，異議人於95年
      8 月27日業因駕駛執照逾期而駕車，復不依規繳納罰鍰、
      換發新照，顯見異議人於本件即於98年8 月2 日上午6 時
      3 分駕車時，明白知悉自己仍屬駕駛執照逾期情況下，是
      異議人於裁決書所載之時間即98年8 月2 日駕駛上開自小
      客車，確有駕駛執照逾有效期間仍駕車之事實，堪以認定
      。
（三）至異議人前開辯詞部分，並提出相關書面為證見本院卷第
      50至57頁），惟觀諸上開書面內容，異議人係向舉發機關
      申請發還駕駛執照，而舉發機關函覆異議人稱：僅係代保
      管單位，應逕洽監理機關辦理等語；另異議人於聲明異議
      狀內要求撤銷罰鍰、發還駕駛執照等情。可見，並非原處
      分機關之疏失或刁難致異議人無從辦理換照，而係異議人
      尚未繳納罰鍰而無法換照，異議人上開所辯，無足採信。
（四）從而，異議人確有「駕駛執照逾有效期間仍駕車」之違規
      事由，原處分機關依道路交通管理處罰條例第22條第1 項
      第7款、第2項及違反道路交通管理事件統一裁罰基準及處
      理細則之規定，裁處罰鍰1,800 元，並扣繳駕駛執照，於
      法相合，亦屬允當，異議人此部分之異議，為無理由。至
      異議人之駕駛執照仍在原處分機關扣繳中，已如前述，原
      處分機關裁處「扣繳駕駛執照」部分，乃係日後行政執行
      成效之層面，無足影響原處分機關援引道路交通管理處罰
      條例第22條第2項所為之處分內容，併此敘明。
六、關於異議人行駛於高速公路速度超過規定最高速限部分：
（一）異議人甲○○於裁決書所載時、地，駕駛上開自小客車，
      行經國道一號南下138.9公里處，經造橋分隊警員認有「
      汽車行駛高速公路，速度超過規定最高速限」（限速100
      公里，經雷射槍測定時速121公里，超速21 公里，測距50
      7 公尺）之交通違規情事，而予當場攔停舉發等情，有上
      揭舉發通知單、裁決書在卷可憑。
（二）經本院隔離詰問證人即值勤舉發之造橋分隊員警羅光全、
      史文祥：(1)業據證人羅光全具結證稱：「當時我負責測速
      的工作」、「當天我是執勤凌晨4點到早上8點的巡邏勤務
      ，我們依據原來巡邏勤務而停在國道一號南下138.9 公里
      處的避車彎執行測速勤務；在本件6 點02分時該車行駛在
      中線車道，那個路段是彎道而且有下坡的坡度，我們停車
      點是在下坡處，我們從測速點往上看車輛的流量非常明確
      ，該車車速快並行駛在中線車道，我們就用雷射測速槍測
      到該車車速121 公里，所以將該車攔停下來」、「（問：
      你用的雷射測速儀被距離多久就鎖定這部車？）距離507
      公尺，我有記載在舉發通知單上」、「（問：誰負責攔下
      這部車輛？）也是我」、「攔下來後請駕駛人出示證件，
      因為他沒有帶駕執，他說他駕執被扣在監理站，我問他為
      何會在監理站，他說因為有違規的案子還沒處理完，監理
      站不給他換照，所以我就身分證上的資料以無線電查詢他
      的資料，發現他駕照逾期」、「他一下來是一直拜託，一
      直求情要我們不要開單，我表達說要依照規定開單，他才
      開始說後面有車，是其他車輛太快不是他」、「（問：你
      當時有沒有提示你的測速儀上面的數據給異議人看？）有
      」、「（問：你持雷射測速儀時，有無發現內線有一部黑
      色BMW休旅車及白色日產車輛？）沒有」、「因為測速槍
      上有一個紅點一次只針對一部車測速，其他旁邊的車都不
      會影響。我們會先以人眼判斷車速快不快，當有疑似過快
      時，才用雷射槍對準那部車輛測速，對準以後大概按鍵按
      下去兩秒左右，就可以鎖定這部車子的速度」、「鎖定測
      速完後會出現一個數據，要給駕駛人看，等到一定時間後
      這個數據就會消失。等有下一部車疑似違規，按鍵再按下
      去就可以再鎖定了」、「（問：在國道一號南下138.9 公
      里之前，你們有架設「前有測速照相」相關的警語標示嗎
      ？）有」、「有設，我記得在137 公里處左右就有一個標
      示」等語（見本院卷第29至34頁）。(2)核與證人史文祥具
      結證稱：「當天是執勤4 到8 時的巡邏勤務，巡邏到國道
      一號南下138.9 公里處時，我們照規定停在那邊的避車彎
      開始測速，羅光全負責測速，我是在旁邊開警示燈還有製
      單，後來羅光全有測到這部車，攔下來的時候看到數據就
      去跟異議人拿行照、駕照，我就在車上開單了。當時異議
      人好像沒有駕照，我就用無線電請指揮中心查，發現異議
      人駕照逾期」、「（問：當天舉發時，你人是在車外還是
      車內？）車內」、「我在車上，我是負責開警示燈，等到
      羅光全說有測到的時候我就負責打開警示燈，由他負責攔
      車」、「（問：舉發單上違規事實的內容如何來的？）依
      照羅光全給我的儀器上面的數據來的」、「（問：這個雷
      射測速儀會顯示哪些數據？）行車速度、測距」、「我有
      跟他解釋儀器是一對一的，也要把儀器的數據給他看，他
      都不要看，他就一直強調不是他」、「這個雷射測速儀是
      我們每天都在摸的，那個儀器是紅外線的單點，點到是誰
      的車子，車速就會出來，所以不會重複打到兩台，縱使在
      車陣中也是可以把每一台的行車速度測出來，而且他說旁
      邊有好幾台怎樣，一般都是看到警車才踩煞車，所以後面
      的車子才會超過去，而且一般駕駛人只要看到警車之前，
      我們就都已經測速到了，那個儀器鎖定後就不會弄錯車子
      了」、「我們那邊沒有績效壓力，有違規才開單，而且我
      們又無冤無仇，我們跟異議人、跟旁邊的車子也不認識，
      所以我們都是照事實，這樣做起來才會心安理得」等語相
      符。（見本院卷第36頁至第39頁）
（二）又上開2 名證人乃為原處分機關認定異議人有前開違規行
      為之證人，係偶然因執行勤務而舉發本案，與異議人並無
      宿怨，當無甘冒觸犯偽證罪責，蓄意構詞誣陷之理，況於
      本件卷存證據資料內並無任何積極證據足以證明上開2 名
      證人上開證詞係屬虛偽，亦無足以令人顯信證人之證述為
      不可採之品性證據或前科證據存在，自不得僅以證人係本
      件開單告發受異議人之員警而全盤抹煞其在訴訟上所具有
      之原證人資格；且本院為確保證言之真實性，於庭訊時諭
      知2 名證人為隔離詰問，因此其到庭於具結後以言詞供述
      本件訴訟上之待證事實（即異議人有前開違規事實），已
      足擔保其真實性及憑信性。
（三）另觀諸上開證人補呈之現場照片（見本院卷第58頁至第59
      頁），在國道一號南下137.5 公里處，確實設有「前有測
      速照相」之標示；又本件舉發警員所持用之雷射測速器，
      規格為200Hz非照相式雷達測速儀，於98年5月21日由經濟
      部標準檢驗局測定合格，其有效期限為99年5 月21日，該
      儀器尚在有效期間內，因此舉發本件之警員所憑據雷達測
      速儀器之測速功能，並無錯誤之疑慮等情，此有內政部警
      政署國道公路警察局第二警察隊98年11月26日出具之公警
      二交字第0980272551號函附之經濟部標準檢驗局雷達測速
      儀檢定合格證書影本1 紙附卷可稽。
（四）至異議人辯稱：同時間有2 車在鄰近車道平行，繼而超越
      伊車輛，因警方誤測而攔截伊所駕車輛云云。惟查：「測
      速器雷射槍... ，偵測時以雷射光束瞄準同時於車道行駛
      車輛中之單一目標車進行偵測，不受其他車道上行駛中之
      車輛干擾及當時道路車流量之影響，惟該測速儀器未配置
      拍照功能，... ，填單舉發前有出示予駕駛人查看」等情
      ，此有內政部警政署國道公路警察局第二警察隊98年8 月
      25日出具之公警二交字第0980271805號書函附卷可稽，而
      本件舉發人員本身即為國道高速公路警察局警員，執行高
      速公路交通違規稽查工作為其專有職務，就儀器之操作實
      施已有相當的教育訓練，應可排除人為操作疏失之可能性
      ；故異議人當時超速行車經警員察覺後，輔以科學儀器測
      得其違規行為，是該雷射測速槍之準確性，應無可疑，且
      其偵測方式亦無與其他車輛產生混淆誤認之虞，其偵測結
      果應屬可信。
（五）再者，警員舉發交通違規，係道路交通管理處罰條例所規
      定之職權行使。按汽車超速行駛此類違規行為之取締，依
      其違規行為本質，本多係在瞬間發生，通常多委由當場執
      行取締違規公務員之認識與判斷，必須為立即之取締作為
      ，此為達成維持交通秩序目的所必要，且此種立即性之舉
      發違規，因警員或有未能於發現之際及時攝影取證，事實
      上亦僅能仰賴舉發警員依測速槍測定違規車輛行車速度暨
      其目視違規整體情形而認定之。此係因執行職務之公務員
      ，通常多具有一定之考選資格與專業訓練，且其執法之對
      象係不特定大眾，故其立場經立法機關推定，應具有客觀
      、中立與公平之特質，而無故意偏頗之虞，是此種逕由公
      務員所為之事實認定，除非有其他積極證據，足資認定公
      務員於執行職務時，有故意或過失侵害人民權利之情形，
      或處分本身有重大明顯之瑕疵而應予撤銷者外，否則本於
      行政目的達成之必要與公權力之尊重、公信力之維持，司
      法機關宜予尊重。復衡以交通警員製單舉發違反道路交通
      管理處罰條例所列之違規事實，本質上為行政處分，係公
      務員基於職務上權力，依法就特定之具體事件所為具有公
      法上效果之單方行政行為，基於公務員為公法上行為具有
      公信力之原則，該行政處分當可被推定為真正，其據以依
      法處分之事實認定亦為正確無誤，本此公信原則，乃立法
      者賦予行政機關制定違反道路交通事件統一裁罰標準及處
      理細則，使值勤警員得當機處分以維護交通秩序、安全之
      行政目的；反之，若謂公務員一切行政行為均需預留證據
      以證其實，則國家行政勢必窒礙難行，據此，刑事訴訟法
      就犯罪證據有關之規定中，與行政秩序罰之交通違規裁罰
      本旨不合之部分，自不在準用之列。本件雖未有採證照片
      ，惟異議人並未能提出舉發警員有何捏造事實之情事。況
      本件違規地點係在國道高速公路上，警員執行勤務時較一
      般平面道路具有更高度危險性，是實無從另課予警員再行
      預留證據拍照等法無明文規範之義務。從而，異議人上開
      違規行為，堪以認定。
七、綜上所述，異議人確有「駕駛執照逾有效期間仍駕車」、「
    汽車行駛於高速公路速度超過規定最高速限（20公里以上未
    滿40公里）」等違規行為，原處分機關依道路交通管理處罰
    條例第22條第1項第7款、第2項；第33條第1項第1 款；違反
    道路交通管理事件統一裁罰基準及處理細則之規定，裁處罰
    鍰1,800元、3,500元，並扣繳駕駛執照，洵屬有據，然未援
    引道路交通管理處罰條例第63條第1項第1款規定，而漏記違
    規點數1 點，則有不當。從而，本件聲明異議雖無理由，惟
    原處分既有前開不當之處，自應由本院予以撤銷，另裁處如
    主文第2、3項所示之處分，以資適法。
八、依道路交通案件處理辦法第20條前段，裁定如主文。
中    華    民    國    99    年    1     月    22    日
                  交通法庭法    官  黃美文
以上正本證明與原本無異。
如不服本裁定，應於裁定送達後5日內向本院提出抗告狀。
中    華    民    國    99    年    1     月    22    日
                          書 記 官  劉亭筠
附錄：
道路交通管理處罰條例第22條第1項第7款、第2項：
汽車駕駛人，有下列情形之一者，處新臺幣一千八百元以上三千
六百元以下罰鍰，並禁止其駕駛：
七、駕駛執照逾有效期間仍駕車。
前項第七款之駕駛執照並應扣繳之。
道路交通管理處罰條例第33條第1項第1款：
汽車行駛於高速公路、快速公路或設站管制之道路，不遵使用限
制、禁止、行車管制及管理事項之管制規則而有下列行為者，處
汽車駕駛人新臺幣三千元以上六千元以下罰鍰：
一、行車速度超過規定之最高速限或低於規定之最低速限。
道路交通管理處罰條例第63條第1項第1款：
汽車駕駛人有下列各款所列條款之一者，除依原條款處罰鍰外，
並予記點：
一、有第三十三條第一項、第二項、第三十八條第一項、第四十
    條、第四十五條、第四十七條第一款至第三款、第四十八條
    、第四十九條或第六十條第一項、第二項第一款、第二款情
    形之一者，各記違規點數一點。
道路交通管理處罰條例第65條：
汽車所有人、駕駛人違反本條例，經主管機關裁決後逾二十日未
向管轄地方法院聲明異議，或其聲明異議經法院裁定確定，而不
依裁決或裁定繳納罰鍰或不繳送汽車牌照、駕駛執照者，依下列
規定處理之：
一、經處分吊銷汽車牌照或駕駛執照者，由公路主管機關逕行註
    銷。
二、經處分吊扣汽車牌照或駕駛執照者，按其吊扣期間加倍處分
    ；仍不依限期繳送汽車牌照或駕駛執照者，吊銷其汽車牌照
    或駕駛執照。
三、罰鍰不繳納者，依法移送強制執行。
於九十五年六月三十日前，十年內，汽車所有人、駕駛人因違反
前項第三款修正前罰鍰不繳納，經易處吊銷汽車牌照或駕駛執照
者，得於五年內繳清罰款後，申請核發。

司法院資訊處製作；財團法人民間司法改革基金會備份。
